---
title: "Latihan Soal"
lang: id
format:
  html:
    toc: true
    toc-title: "Daftar Isi"
    toc-depth: 3
    number-sections: true
    theme: cosmo
    code-fold: false
    highlight-style: github
    df-print: kable
execute:
  echo: true
  warning: false
  message: false
---

## Pendahuluan

Soal ini mengaplikasikan **Teorema Bayes** sebagai
perluasan dari konsep **Probabilitas Bersyarat** (*Conditional Probability*).

### Landasan Teori

**Probabilitas bersyarat** didefinisikan sebagai:

$$P(A \mid B) = \frac{P(A \cap B)}{P(B)}$$

**Teorema Bayes** membalik kondisi tersebut. Jika kita mengetahui
$P(D \mid A)$ tetapi ingin mencari $P(A \mid D)$, maka:

$$\boxed{P(A \mid D) = \frac{P(D \mid A) \cdot P(A)}{P(D)}}$$

Nilai $P(D)$ dihitung menggunakan **Hukum Total Probabilitas**:

$$P(D) = P(D \mid A) \cdot P(A) + P(D \mid A^c) \cdot P(A^c)$$

sehingga bentuk lengkap Teorema Bayes untuk dua kejadian adalah:

$$P(A \mid D) = \frac{P(D \mid A) \cdot P(A)}{P(D \mid A) \cdot P(A) + P(D \mid A^c) \cdot P(A^c)}$$

---

## Soal 1: Sistem Deteksi Bug Otomatis

### Permasalahan

Sebuah perusahaan software memiliki sistem deteksi bug otomatis pada aplikasi
yang sedang dikembangkan.

::: {.callout-note title="Diketahui"}
- $P(B) = 0{,}05$ — 5% dari seluruh modul program mengandung bug kritis
- $P(D \mid B) = 0{,}90$ — Jika modul memiliki bug kritis, sistem mendeteksinya
  dengan benar sebesar 90% (**true positive**)
- $P(D \mid B^c) = 0{,}10$ — Jika modul **tidak** memiliki bug, sistem masih
  memberikan alarm palsu sebesar 10% (**false positive**)
:::

::: {.callout-important title="Ditanya"}
Jika suatu modul diberi tanda *"terdeteksi bug"* oleh sistem, berapakah
probabilitas bahwa modul tersebut **benar-benar** memiliki bug kritis?

$$P(B \mid D) = ?$$
:::

### Penyelesaian

**Definisi kejadian:**

| Simbol | Makna |
|--------|-------|
| $B$ | Modul memiliki bug kritis |
| $B^c$ | Modul **tidak** memiliki bug kritis |
| $D$ | Sistem mendeteksi bug (memberi tanda) |

**Langkah 1: Hukum Total Probabilitas:**

$$P(D) = P(D \mid B) \cdot P(B) + P(D \mid B^c) \cdot P(B^c)$$
$$P(D) = 0{,}90 \times 0{,}05 + 0{,}10 \times 0{,}95$$
$$P(D) = 0{,}045 + 0{,}095 = 0{,}14$$

**Langkah 2: Teorema Bayes:**

$$P(B \mid D) = \frac{P(D \mid B) \cdot P(B)}{P(D)} = \frac{0{,}90 \times 0{,}05}{0{,}14} = \frac{0{,}045}{0{,}14} \approx 0{,}3214$$

### Implementasi R

```{r}
# --- SOAL 1: Sistem Deteksi Bug Otomatis ---

# Nilai yang diketahui
p_B    <- 0.05          # P(B)   = 5% modul ada bug kritis
p_Bc   <- 1 - p_B       # P(B^c) = 95% modul tidak ada bug
p_D_B  <- 0.90          # P(D|B)   = true positive rate
p_D_Bc <- 0.10          # P(D|B^c) = false positive rate

# Langkah 1: Hukum Total Probabilitas — P(D)
p_D <- (p_D_B * p_B) + (p_D_Bc * p_Bc)
cat("P(D) =", p_D_B, "×", p_B, "+", p_D_Bc, "×", p_Bc, "=", p_D, "\n")

# Langkah 2: Teorema Bayes — P(B|D)
p_B_D <- (p_D_B * p_B) / p_D
cat("P(B|D) =", round(p_D_B * p_B, 4), "/", p_D, "=", round(p_B_D, 4), "\n")
cat("P(B|D) ≈", round(p_B_D * 100, 2), "%\n")
```

### Hasil & Interpretasi

::: {.callout-tip title="Jawaban Soal 1"}
$$P(B \mid D) = \frac{0{,}045}{0{,}14} \approx \mathbf{0{,}3214 \ (32{,}14\%)}$$

Meskipun sistem mampu mendeteksi bug dengan akurasi 90%, probabilitas bahwa
modul yang *ditandai bug* benar-benar mengandung bug kritis hanya sekitar
**32,14%**.

Fenomena ini dikenal sebagai **base rate neglect**: prevalensi bug yang sangat
rendah (5%) menyebabkan jumlah alarm palsu dari 95% modul yang tidak bermasalah
secara absolut jauh lebih besar dari deteksi yang benar.
:::

---

## Soal 2: Sistem Klasifikasi Spam Email

### Permasalahan

Sebuah sistem email menggunakan model klasifikasi spam.

::: {.callout-note title="Diketahui"}
- $P(S) = 0{,}20$ — 20% email adalah spam
- $P(D \mid S) = 0{,}90$ — Jika email spam, sistem mendeteksi dengan benar = 90%
- $P(D \mid S^c) = 0{,}15$ — Jika email **bukan** spam, sistem salah mendeteksi
  (*false positive*) = 15%
:::

::: {.callout-important title="Ditanya"}
Jika sebuah email terdeteksi sebagai spam, berapa probabilitas bahwa email
tersebut **benar-benar** spam?

$$P(S \mid D) = ?$$
:::

### Penyelesaian

**Definisi kejadian:**

| Simbol | Makna |
|--------|-------|
| $S$ | Email adalah spam |
| $S^c$ | Email **bukan** spam |
| $D$ | Sistem mendeteksi sebagai spam |

**Langkah 1: Hukum Total Probabilitas:**

$$P(D) = P(D \mid S) \cdot P(S) + P(D \mid S^c) \cdot P(S^c)$$
$$P(D) = 0{,}90 \times 0{,}20 + 0{,}15 \times 0{,}80$$
$$P(D) = 0{,}18 + 0{,}12 = 0{,}30$$

**Langkah 2: Teorema Bayes:**

$$P(S \mid D) = \frac{P(D \mid S) \cdot P(S)}{P(D)} = \frac{0{,}90 \times 0{,}20}{0{,}30} = \frac{0{,}18}{0{,}30} = 0{,}60$$

### Implementasi R

```{r}
# --- SOAL 2: Sistem Klasifikasi Spam Email ---

# Nilai yang diketahui
p_S    <- 0.20          # P(S)   = 20% email adalah spam
p_Sc   <- 1 - p_S       # P(S^c) = 80% email bukan spam
p_D_S  <- 0.90          # P(D|S)   = true positive rate
p_D_Sc <- 0.15          # P(D|S^c) = false positive rate

# Langkah 1: Hukum Total Probabilitas — P(D)
p_D2 <- (p_D_S * p_S) + (p_D_Sc * p_Sc)
cat("P(D) =", p_D_S, "×", p_S, "+", p_D_Sc, "×", p_Sc, "=", p_D2, "\n")

# Langkah 2: Teorema Bayes — P(S|D)
p_S_D <- (p_D_S * p_S) / p_D2
cat("P(S|D) =", round(p_D_S * p_S, 4), "/", p_D2, "=", round(p_S_D, 4), "\n")
cat("P(S|D) ≈", round(p_S_D * 100, 2), "%\n")
```

### Hasil & Interpretasi

::: {.callout-tip title="Jawaban Soal 2"}
$$P(S \mid D) = \frac{0{,}18}{0{,}30} = \mathbf{0{,}60 \ (60\%)}$$

Jika sebuah email terdeteksi sebagai spam, probabilitas bahwa email tersebut
memang spam adalah **60%**. Artinya **40% email yang ditandai spam sebenarnya
bukan spam** (*false positive*).

Tingkat false positive 15% yang relatif besar terhadap prevalensi spam 20%
menurunkan presisi detektor secara signifikan.
:::

---

## Ringkasan

```{r}
#| echo: false

# Tampilkan tabel ringkasan hasil kedua soal
hasil <- data.frame(
  Soal = c("Soal 1: Deteksi Bug", "Soal 2: Klasifikasi Spam"),
  `P(Prior)` = c("P(Bug) = 5%", "P(Spam) = 20%"),
  `True Positive` = c("90%", "90%"),
  `False Positive` = c("10%", "15%"),
  `P(D)` = c("0.14", "0.30"),
  Jawaban = c("P(B|D) ≈ 32.14%", "P(S|D) = 60.00%"),
  check.names = FALSE
)
knitr::kable(hasil, align = "lccccr",
             caption = "Tabel Ringkasan Hasil Latihan Soal Pertemuan 9")
```

::: {.callout-caution title="Poin Kunci: Pengaruh Base Rate"}
Kedua soal menunjukkan bahwa **probabilitas prior (base rate)** sangat
memengaruhi hasil Teorema Bayes. Meskipun akurasi sistem sama (90%):

- Soal 1: prior rendah (5%) menghasilkan posterior rendah (32%)
- Soal 2: prior lebih tinggi (20%) menghasilkan posterior lebih tinggi (60%)

Semakin jarang suatu kejadian terjadi, semakin besar kemungkinan deteksi
positif adalah alarm palsu.
:::
