---
title: "Probabilitas & Statistika"
format:
  html:
    toc: true
    toc-title: "Daftar Isi"
    number-sections: true
    theme: cosmo
    code-fold: false
    highlight-style: github
lang: id
---

# Ruang Sampel

## Pelemparan Tiga Koin

Misalkan sebuah koin dilempar sebanyak tiga kali. Setiap sisi koin memiliki dua kemungkinan hasil: **A** (Angka) atau **G** (Gambar). Ruang sampel dari percobaan ini adalah semua kombinasi yang mungkin terjadi.

```{r}
#| label: ruang-sampel-koin
#| echo: true

koin <- c("A", "G")
ruang_sampel <- expand.grid(
  Koin1 = koin,
  Koin2 = koin,
  Koin3 = koin
)
ruang_sampel
```

Total ruang sampel: **`r nrow(expand.grid(Koin1 = c("A","G"), Koin2 = c("A","G"), Koin3 = c("A","G")))` kemungkinan**.

## Pelemparan Dua Dadu

Dua buah dadu dilempar secara bersamaan. Kita susun seluruh ruang sampel beserta **jumlah mata dadu** yang muncul.

```{r}
#| label: ruang-sampel-dadu
#| echo: true

dadu <- c(1, 2, 3, 4, 5, 6)
lempar_dadu <- expand.grid(
  dadu1 = dadu,
  dadu2 = dadu
)
lempar_dadu$jumlah <- lempar_dadu$dadu1 + lempar_dadu$dadu2
lempar_dadu
```

### Kejadian: Jumlah Kurang dari 8

```{r}
#| label: kurang-dari-8
#| echo: true

kurang_dari_8 <- subset(lempar_dadu, lempar_dadu$jumlah < 8)
kurang_dari_8

ks  <- nrow(lempar_dadu)
sa  <- nrow(kurang_dari_8)
p_a <- round(sa / ks, 2) * 100
```

- Total ruang sampel: **`r ks`**
- Kejadian jumlah < 8: **`r sa`**
- Peluang: **`r p_a`%**

### Kejadian: Jumlah Genap

```{r}
#| label: jumlah-genap
#| echo: true

genap <- subset(lempar_dadu, lempar_dadu$jumlah %% 2 == 0)
genap
```

Jumlah kejadian dengan jumlah **genap**: **`r nrow(subset(lempar_dadu, lempar_dadu$jumlah %% 2 == 0))`**

### Kejadian: Jumlah Ganjil

```{r}
#| label: jumlah-ganjil
#| echo: true

ganjil <- subset(lempar_dadu, lempar_dadu$jumlah %% 2 == 1)
ganjil
```

Jumlah kejadian dengan jumlah **ganjil**: **`r nrow(subset(lempar_dadu, lempar_dadu$jumlah %% 2 == 1))`**

---

# Latihan 1: PIN Tiga Digit

**Soal:** PIN terdiri dari 3 digit dengan aturan:

- Digit pertama: **1 – 5** (tidak boleh 0)
- Digit kedua & ketiga: **0 – 5**

Total ruang sampel = 5 × 6 × 6 = **180**

```{r}
#| label: pin-ruang-sampel
#| echo: true

pin <- c(0, 1, 2, 3, 4, 5)
ruang_sampel <- expand.grid(
  Pin1 = subset(pin, pin > 0),
  Pin2 = pin,
  Pin3 = pin
)
ruang_sampel
```

## Kejadian: Minimal Satu Digit Bernilai 5

```{r}
#| label: pin-angka-5
#| echo: true

kejadian5 <- subset(
  ruang_sampel,
  ruang_sampel$Pin1 == 5 | ruang_sampel$Pin2 == 5 | ruang_sampel$Pin3 == 5
)
kejadian5

k5 <- nrow(kejadian5)
rs  <- nrow(ruang_sampel)
p5  <- round(k5 / rs, 2) * 100
```

- Kejadian: **`r k5`**
- Peluang minimal satu digit = 5: **`r p5`%**

## Kejadian: Semua Digit Berbeda

```{r}
#| label: pin-beda
#| echo: true

kejadian_beda <- subset(
  ruang_sampel,
  (Pin1 != Pin2 & Pin2 != Pin3 & Pin3 != Pin1)
)
kejadian_beda

kb  <- nrow(kejadian_beda)
pU  <- round(kb / rs, 2) * 100
```

- Kejadian semua digit berbeda: **`r kb`**
- Peluang semua digit berbeda: **`r pU`%**

---

# Latihan 2: Status Router

**Soal:** Terdapat 4 buah router, masing-masing berstatus:

- **S** = Sukses
- **F** = Gagal (Fail)

## Ruang Sampel Penuh

```{r}
#| label: router-sampel
#| echo: true

router <- c("S", "F")
sampel_router <- expand.grid(
  Router1 = router,
  Router2 = router,
  Router3 = router,
  Router4 = router
)
sampel_router
```

## Ruang Sampel Bersyarat: Maksimal 1 Router Gagal

```{r}
#| label: router-bersyarat
#| echo: true

sampel_router1 <- subset(
  sampel_router,
  (Router1 == "F") + (Router2 == "F") + (Router3 == "F") + (Router4 == "F") <= 1
)
sampel_router1
nrow(sampel_router1)
```

## Peluang Bersyarat: Semua Router Sukses

> **P(semua S | maksimal 1 gagal)**

```{r}
#| label: router-semua-sukses-bersyarat
#| echo: true

tidak_ada_gagal <- subset(
  sampel_router,
  (Router1 == "S") & (Router2 == "S") & (Router3 == "S") & (Router4 == "S")
)
tidak_ada_gagal

# Pembagi = ruang sampel bersyarat
peluang_bersyarat <- nrow(tidak_ada_gagal) / nrow(sampel_router1)
peluang_bersyarat
```

**Peluang bersyarat P(semua S | maks 1 gagal) = `r peluang_bersyarat`**

## Verifikasi: Peluang Murni P(semua S)

```{r}
#| label: router-verifikasi
#| echo: true

hasil <- c("S", "F")
ruang_sampel <- expand.grid(
  cek1 = hasil,
  cek2 = hasil,
  cek3 = hasil,
  cek4 = hasil
)

jumlah_F <- (ruang_sampel$cek1 == "F") +
  (ruang_sampel$cek2 == "F") +
  (ruang_sampel$cek3 == "F") +
  (ruang_sampel$cek4 == "F")

ruang_sampel_bersyarat <- ruang_sampel[jumlah_F <= 1, ]
ruang_sampel_bersyarat
nrow(ruang_sampel_bersyarat)

total <- nrow(ruang_sampel)

tidak_ada_gagal <- ruang_sampel[
  ruang_sampel$cek1 == "S" &
    ruang_sampel$cek2 == "S" &
    ruang_sampel$cek3 == "S" &
    ruang_sampel$cek4 == "S",
]

# Peluang murni dari ruang sampel penuh: P(semua S) = 1/16
peluang_murni <- nrow(tidak_ada_gagal) / total
peluang_murni
```

**Peluang murni P(semua S) = `r peluang_murni`** (= 1/16)
