---
title: "Analisis Monitoring Kualitas Udara Berbasis IoT"
output:
  html_document:
    toc: true
  pdf_document: default
---

```{r setup, include=FALSE}
knitr::opts_chunk$set(
  echo = TRUE, 
  message = FALSE, 
  warning = FALSE,
  fig.width = 12,
  fig.height = 6,
  fig.align = 'center'
---
```

## Latar Belakang Kasus

Sistem Internet of Things (IoT) telah dipasang di **tiga lokasi kampus**: - **GG** - **CA** - **BS**

Sistem ini memonitor **kualitas udara** berdasarkan konsentrasi **PM2.5** (partikel halus dengan diameter ≤ 2.5 mikrometer) yang dianggap berbahaya bagi kesehatan pernapasan.

### Spesifikasi Pengumpulan Data

| Parameter     | Nilai          |
|---------------|----------------|
| Jumlah Lokasi | 3 (GG, CA, BS) |

### Tujuan Analisis

Menentukan apakah **terdapat perbedaan signifikan** dalam rata-rata konsentrasi PM2.5 di antara ketiga lokasi kampus menggunakan **uji ANOVA satu arah** pada taraf signifikansi 5%.

------------------------------------------------------------------------

# Konversi lokasi menjadi factor

data$lokasi <- factor(data$lokasi, levels = c("GG", "CA", "BS")) data$status_hujan <- factor(data$status_hujan)

## 1.3 Eksplorasi Awal Dataset

```{r explore_data}
# Ringkasan data
cat("===== RINGKASAN DATASET =====\n")
cat("Dimensi dataset:", nrow(data), "baris x", ncol(data), "kolom\n\n")

cat("Jumlah observasi per lokasi:\n")
print(table(data$lokasi))

cat("\n\nStatistik deskriptif PM2.5 (keseluruhan):\n")
print(summary(data$pm25))

# Tampilkan beberapa baris data
head(data, 10)
```

------------------------------------------------------------------------

# 2. Eksplorasi Data (EDA)

## 2.1 Statistik Deskriptif per Lokasi

```{r descriptive_stats}
# Hitung statistik deskriptif PM2.5 berdasarkan lokasi
deskriptif <- aggregate(pm25 ~ lokasi, data, function(x){
  c(
    n = length(x),
    Mean = round(mean(x),2),
    SD = round(sd(x),2),
    Min = round(min(x),2),
    Q1 = round(quantile(x,0.25),2),
    Median = round(median(x),2),
    Q3 = round(quantile(x,0.75),2),
    Max = round(max(x),2)
  )
})

deskriptif <- do.call(data.frame, deskriptif)

cat("===== STATISTIK DESKRIPTIF PM2.5 PER LOKASI =====\n")
print(deskriptif)
```

## 2.2 Visualisasi Distribusi Data

### Box Plot per Lokasi

```{r boxplot}
# AUTO INSTALL + LOAD
if(!require(viridis)){
  install.packages("viridis")
  library(viridis)
}

if(!require(ggplot2)){
  install.packages("ggplot2")
  library(ggplot2)
}

# PLOT
p1 <- ggplot(data, aes(x = lokasi, y = pm25, fill = lokasi)) +
  geom_boxplot(alpha = 0.7, color = "black", size = 0.8) +
  viridis::scale_fill_viridis(discrete = TRUE, option = "D", name = "Lokasi") +
  labs(
    title = "Distribusi Konsentrasi PM2.5 per Lokasi Kampus",
    subtitle = "Data dari 2160 pengamatan selama 30 hari",
    x = "Lokasi Kampus",
    y = "Konsentrasi PM2.5 (ug/m3)"
  ) +
  theme_minimal() +
  theme(
    plot.title = element_text(hjust = 0.5, face = "bold", size = 12),
    plot.subtitle = element_text(hjust = 0.5, size = 10),
    axis.text = element_text(size = 10),
    axis.title = element_text(size = 11, face = "bold")
  )

print(p1)
```

### Violin Plot untuk Detail Distribusi

```{r violin_plot}
# AUTO INSTALL + LOAD
if(!require(viridis)){
  install.packages("viridis")
  library(viridis)
}

if(!require(ggplot2)){
  install.packages("ggplot2")
  library(ggplot2)
}

# PLOT
p2 <- ggplot(data, aes(x = lokasi, y = pm25, fill = lokasi)) +
  geom_violin(alpha = 0.6, color = "black") +
  geom_boxplot(width = 0.15, fill = "white", alpha = 0.8, color = "black") +
  geom_jitter(width = 0.1, alpha = 0.2, size = 1) +
  scale_fill_viridis(discrete = TRUE, option = "D", name = "Lokasi") +
  labs(
    title = "Distribusi Detail PM2.5 (Violin Plot)",
    subtitle = "Menunjukkan density, boxplot, dan titik data individual",
    x = "Lokasi Kampus",
    y = "Konsentrasi PM2.5 (ug/m3)"  # FIX encoding
  ) +
  theme_minimal() +
  theme(
    plot.title = element_text(hjust = 0.5, face = "bold", size = 12),
    plot.subtitle = element_text(hjust = 0.5, size = 10),
    axis.text = element_text(size = 10),
    axis.title = element_text(size = 11, face = "bold")
  )

print(p2)
```

### Jitter Plot untuk Kepadatan Data

```{r jitter_plot}
p3 <- ggplot(data, aes(x = lokasi, y = pm25, color = lokasi)) +
  geom_jitter(width = 0.2, alpha = 0.4, size = 1.5) +
  stat_summary(
    fun = mean, 
    geom = "point", 
    color = "red", 
    size = 4, 
    shape = 18,
    show.legend = TRUE
  ) +
  scale_color_viridis(discrete = TRUE, option = "D", name = "Lokasi") +
  labs(
    title = "Jitter Plot: Sebaran Data Individual dan Rata-rata",
    subtitle = "Titik merah (◆) menunjukkan rata-rata per lokasi",
    x = "Lokasi Kampus",
    y = "Konsentrasi PM2.5 (ug/m3)"  # FIX
  ) +
  theme_minimal() +
  theme(
    plot.title = element_text(hjust = 0.5, face = "bold", size = 12),
    plot.subtitle = element_text(hjust = 0.5, size = 10),
    axis.text = element_text(size = 10),
    axis.title = element_text(size = 11, face = "bold")
  )

print(p3)
```

------------------------------------------------------------------------

# 3. Uji Asumsi ANOVA

## 3.1 Uji Normalitas (Shapiro-Wilk Test)

```{r normality_test}
cat("===== UJI NORMALITAS SHAPIRO-WILK =====\n")
cat("H0: Data terdistribusi normal\n")
cat("H1: Data tidak terdistribusi normal\n")
cat("Taraf signifikansi: α = 0.05\n\n")

normality_results <- list()

for (lokasi in levels(data$lokasi)) {
  subset_data <- data$pm25[data$lokasi == lokasi]
  test <- shapiro.test(subset_data)
  
  normality_results[[lokasi]] <- data.frame(
    Lokasi = lokasi,
    n = length(subset_data),
    Statistic = round(test$statistic, 4),
    p_value = round(test$p.value, 4),
    Kesimpulan = ifelse(test$p.value > 0.05, "Normal", "Tidak Normal")
  )
  
  cat("Lokasi", lokasi, ":\n")
  cat("  W-statistic =", round(test$statistic, 4), "\n")
  cat("  p-value =", round(test$p.value, 4), "\n")
  cat("  Kesimpulan:", 
      ifelse(test$p.value > 0.05, "✓ Data NORMAL", "✗ Data TIDAK NORMAL"),
      "\n\n")
}

# Gabung hasil
normality_df <- do.call(rbind, normality_results)
rownames(normality_df) <- NULL
print(normality_df)
```

## 3.2 Uji Homogenitas Varians (Levene's Test)

```{r homogeneity_test}
if(!require(car)){
  install.packages("car")
  library(car)
}

cat("\n===== UJI HOMOGENITAS VARIANS (LEVENE'S TEST) =====\n")
cat("H0: Varians antar kelompok homogen (sama)\n")
cat("H1: Varians antar kelompok tidak homogen (berbeda)\n")
cat("Taraf signifikansi: α = 0.05\n\n")

levene_test <- car::leveneTest(pm25 ~ lokasi, data = data)

print(levene_test)

cat("\nInterpretasi:\n")
levene_p <- levene_test$`Pr(>F)`[1]

cat("p-value =", round(levene_p, 4), "\n")

if (levene_p > 0.05) {
  cat("✓ Kesimpulan: Varians HOMOGEN (asumsi TERPENUHI)\n")
  cat("  Boleh melanjutkan ke uji ANOVA\n")
} else {
  cat("✗ Kesimpulan: Varians TIDAK HOMOGEN (asumsi TIDAK TERPENUHI)\n")
  cat("  Pertimbangkan transformasi data atau uji non-parametrik\n")
}
```

------------------------------------------------------------------------

# 4. Metodologi Statistik - Uji ANOVA Satu Arah

## 4.1 Perumusan Hipotesis

$$H_0: \mu_{GG} = \mu_{CA} = \mu_{BS}$$ $$H_1: \text{Minimal ada satu } \mu_i \text{ yang berbeda}$$

**Taraf Signifikansi:** α = 0.05

**Kriteria Keputusan:** - Jika p-value ≤ 0.05 → Tolak H₀ (ada perbedaan signifikan) - Jika p-value \> 0.05 → Gagal tolak H₀ (tidak ada perbedaan signifikan)

## 4.2 Perhitungan ANOVA

```{r anova_calculation}
cat("===== UJI ANOVA SATU ARAH =====\n\n")

# Hitung ANOVA
anova_model <- aov(pm25 ~ lokasi, data = data)

# Tampilkan hasil ANOVA
anova_table <- summary(anova_model)
print(anova_table)

# Extract komponen penting
anova_stats <- anova_table[[1]]
p_value <- anova_stats$`Pr(>F)`[1]

cat("\n===== RINGKASAN HASIL ANOVA =====\n")
cat("F-statistic =", round(anova_stats$`F value`[1], 4), "\n")
cat("p-value =", round(p_value, 4), "\n")
cat("Taraf signifikansi (α) = 0.05\n\n")
```

## 4.3 Interpretasi P-Value

```{r interpretation}
cat("===== INTERPRETASI HASIL =====\n\n")

if (p_value > 0.05) {
  cat("✓ p-value (", round(p_value, 4), ") > α (0.05)\n\n")
  cat("KEPUTUSAN: GAGAL TOLAK H₀\n\n")
  cat("KESIMPULAN:\n")
  cat("Tidak terdapat perbedaan yang SIGNIFIKAN dalam rata-rata konsentrasi\n")
  cat("PM2.5 antar lokasi kampus (GG, CA, dan BS) pada taraf signifikansi 5%.\n\n")
  cat("Interpretasi Praktis:\n")
  cat("• Perbedaan nilai rata-rata PM2.5 yang terlihat antar lokasi hanya\n")
  cat("  disebabkan oleh variasi acak (random variation), bukan oleh\n")
  cat("  perbedaan nyata di lokasi fisik.\n")
  cat("• Kualitas udara (berdasarkan PM2.5) RELATIF HOMOGEN di ketiga lokasi.\n")
  cat("• Faktor lokasi geografis tidak mempengaruhi secara signifikan\n")
  cat("  konsentrasi PM2.5 di kampus.\n")
} else {
  cat("✗ p-value (", round(p_value, 4), ") ≤ α (0.05)\n\n")
  cat("KEPUTUSAN: TOLAK H₀\n\n")
  cat("KESIMPULAN:\n")
  cat("Terdapat perbedaan SIGNIFIKAN dalam rata-rata konsentrasi PM2.5\n")
  cat("antar lokasi kampus pada taraf signifikansi 5%.\n\n")
  cat("Catatan: Diperlukan uji lanjut (post-hoc) untuk mengidentifikasi\n")
  cat("pasangan lokasi mana saja yang berbeda signifikan.\n")
}
```

------------------------------------------------------------------------

# 5. Visualisasi Hasil ANOVA

## 5.1 Plot Rata-rata dengan Confidence Interval

```{r mean_plot}
packages <- c("dplyr","ggplot2","viridis")

installed <- packages %in% rownames(installed.packages())
if(any(!installed)){
  install.packages(packages[!installed])
}

for(p in packages){
  library(p, character.only = TRUE)
}

# HITUNG STATISTIK
mean_stats <- aggregate(pm25 ~ lokasi, data, function(x){
  m <- mean(x)
  s <- sd(x)
  n <- length(x)
  se <- s / sqrt(n)
  c(
    mean_pm25 = m,
    sd_pm25 = s,
    n = n,
    se = se,
    ci_lower = m - 1.96 * se,
    ci_upper = m + 1.96 * se
  )
})

mean_stats <- do.call(data.frame, mean_stats)

print(mean_stats)

# PLOT
p_mean <- ggplot(mean_stats, aes(x = lokasi, y = pm25.mean_pm25, fill = lokasi)) +
  geom_col(alpha = 0.7, color = "black", size = 0.8) +
  geom_errorbar(
    aes(ymin = pm25.ci_lower, ymax = pm25.ci_upper),
    width = 0.2,
    size = 1,
    color = "black"
  ) +
  geom_text(
    aes(label = round(pm25.mean_pm25, 2)),
    vjust = -1.5,
    size = 4,
    fontface = "bold"
  ) +
  viridis::scale_fill_viridis(discrete = TRUE, option = "D", name = "Lokasi") +
  ylim(0, max(mean_stats$pm25.ci_upper) * 1.15) +
  labs(
    title = "Rata-rata Konsentrasi PM2.5 per Lokasi",
    subtitle = "Error bar menunjukkan 95% Confidence Interval",
    x = "Lokasi Kampus",
    y = "Rata-rata PM2.5 (ug/m3)"  # FIX encoding
  ) +
  theme_minimal() +
  theme(
    plot.title = element_text(hjust = 0.5, face = "bold", size = 12),
    plot.subtitle = element_text(hjust = 0.5, size = 10),
    axis.text = element_text(size = 10),
    axis.title = element_text(size = 11, face = "bold"),
    legend.position = "right"
  )

print(p_mean)
```

## 5.2 Diagnostic Plot ANOVA

```{r diagnostic_plots}
# Buat diagnostic plots untuk mengecek asumsi
par(mfrow = c(2, 2), oma = c(0, 0, 2, 0))
plot(anova_model, 
     main = "ANOVA Diagnostic Plots",
     cex.main = 0.9)
mtext("Diagnostic Plots untuk Uji ANOVA", outer = TRUE, cex = 1.2, font = 2)
par(mfrow = c(1, 1))
```

## 5.3 Histogram PM2.5 per Lokasi

```{r histogram_plots}
# AUTO INSTALL + LOAD
if(!require(ggplot2)){
  install.packages("ggplot2")
  library(ggplot2)
}

if(!require(viridis)){
  install.packages("viridis")
  library(viridis)
}

# PLOT
p_hist <- ggplot(data, aes(x = pm25, fill = lokasi)) +
  geom_histogram(bins = 30, alpha = 0.6, color = "black", position = "dodge") +
  facet_wrap(~lokasi, ncol = 3) +
  viridis::scale_fill_viridis(discrete = TRUE, option = "D", name = "Lokasi") +
  labs(
    title = "Distribusi Histogram PM2.5 per Lokasi",
    subtitle = "Memvisualisasikan normalitas data",
    x = "Konsentrasi PM2.5 (ug/m3)",  # FIX encoding
    y = "Frekuensi"
  ) +
  theme_minimal() +
  theme(
    plot.title = element_text(hjust = 0.5, face = "bold", size = 12),
    plot.subtitle = element_text(hjust = 0.5, size = 10),
    axis.text = element_text(size = 9),
    axis.title = element_text(size = 10, face = "bold")
  )

print(p_hist)
```

------------------------------------------------------------------------

## 6. Mengapa Hasilnya Tidak Signifikan?

Berdasarkan(p-value = 0.923), tidak ada perbedaan signifikan dalam konsentrasi PM2.5 antar lokasi. Beberapa faktor yang mungkin menjelaskan hasil ini:

### Faktor Meteorologi & Lingkungan

```{r environmental_analysis}
# AUTO INSTALL + LOAD
packages <- c("ggplot2","viridis")

installed <- packages %in% rownames(installed.packages())
if(any(!installed)){
  install.packages(packages[!installed])
}

for(p in packages){
  library(p, character.only = TRUE)
}

# =========================
# ANALISIS TANPA %>%
# =========================
env_analysis <- aggregate(cbind(suhu, kelembaban, pm25) ~ lokasi, data, function(x){
  round(mean(x), 2)
})

# Hitung persen hujan manual
hujan_pct <- tapply(data$status_hujan == "Hujan", data$lokasi, function(x){
  round(sum(x)/length(x)*100, 2)
})

env_analysis$pct_hujan <- as.numeric(hujan_pct)

colnames(env_analysis) <- c("Lokasi","Mean_Suhu","Mean_Kelembaban","Mean_PM25","Persen_Hujan")

cat("===== ANALISIS FAKTOR LINGKUNGAN PER LOKASI =====\n")
print(env_analysis)

# =========================
# VISUALISASI
# =========================
p_env <- ggplot(data, aes(x = suhu, y = pm25, color = lokasi)) +
  geom_point(alpha = 0.3, size = 1) +
  geom_smooth(method = "loess", se = TRUE, alpha = 0.2) +
  facet_wrap(~lokasi, ncol = 3) +
  viridis::scale_color_viridis(discrete = TRUE, option = "D", name = "Lokasi") +
  labs(
    title = "Hubungan Suhu vs Konsentrasi PM2.5 per Lokasi",
    x = "Suhu (C)",                     # FIX encoding
    y = "Konsentrasi PM2.5 (ug/m3)"     # FIX encoding
  ) +
  theme_minimal() +
  theme(
    plot.title = element_text(hjust = 0.5, face = "bold", size = 12),
    axis.text = element_text(size = 9),
    axis.title = element_text(size = 10, face = "bold")
  )

print(p_env)
```

------------------------------------------------------------------------

------------------------------------------------------------------------

# 7. Kesimpulan

```{r conclusion}
cat("===== KESIMPULAN UMUM ANALISIS =====\n\n")

cat("1. STATISTIK DESKRIPTIF\n")
cat("   • Rata-rata PM2.5 di ketiga lokasi berkisar 28-31 µg/m³\n")
cat("   • Standar deviasi relatif seragam (~10 µg/m³)\n")
cat("   • Distribusi data mendekati normal\n\n")

cat("2. ASUMSI ANOVA\n")
cat("   ✓ Normalitas: TERPENUHI (p > 0.05 untuk semua lokasi)\n")
cat("   ✓ Homogenitas varians: TERPENUHI (Levene's test p > 0.05)\n\n")

cat("3. UJI ANOVA\n")
cat("   • F-statistic:", round(anova_stats$`F value`[1], 4), "\n")
cat("   • p-value:", round(p_value, 4), "\n")
cat("   • Kesimpulan: TIDAK ADA perbedaan signifikan antar lokasi\n\n")
```
